臺灣臺北地方法院刑事判決
110年度易字第349號
公  訴  人  臺灣臺北地方檢察署檢察官
被      告  朱乙禾


上列被告因恐嚇取財等案件，經檢察官提起公訴（109年度偵字
第6099號），本院判決如下：
    主  文
朱乙禾犯恐嚇取財罪，處有期徒刑壹年。
扣案如附表所示之本票壹紙沒收。
    事  實
一、朱乙禾前於民國100年間，因邱平滿欲向其借款新臺幣（下
    同）2億3,000萬元，嗣雙方未完成借貸程序，朱乙禾因而心
    有不甘。嗣邱平滿於108年間，為開立診所而透過地政士向
    私人借款，並於108年12月12日下午3時許，與地政士陳建穎
    、黃朝彬至臺北市○○區○○路000巷0號1樓（下稱本案案發地
    點）與金主見面，未料該名金主即為朱乙禾，朱乙禾見狀即
    與真實姓名年籍不詳、身穿藍色背心之成年男子（下稱身穿
    藍色背心之男子），共同基於剝奪他人行動自由及恐嚇取財
    之犯意聯絡，藉口要求邱平滿賠償前次因其要求借款而調動
    資金所造成之損失共計800萬元，並對邱平滿恫稱：「我要
    你給我一個交待......」、「800，最少800」、「你10幾年
    前騙我，你現在怎麼還債吧......」、「你今天總是要有誠
    意吧」、「但是過程你沒有誠意，我會生氣......我要800
    萬，你想辦法......」、「你欠我錢的人，我要你寫800萬.
    .....」、「250不成，我不接受」、「我賠的就不止250...
    ...」等語，而身穿藍色背心之男子則將邱平滿控制在沙發
    區，使邱平滿無法離開。經多次討價還價後，朱乙禾同意以
    250萬元解決，邱平滿因畏於朱乙禾及該名身穿藍色背心之
    男子恐危害其安全，為求脫身，遂簽立如附表所示之本票1
    紙予朱乙禾。隨後邱平滿欲離開之際，朱乙禾另要求邱平滿
    需書立將臺北市大同區延平北路2段某房屋交予其管理之文
    件，然邱平滿表示無權同意遂起身欲離開現場，身穿藍色背
    心之男子即向邱平滿稱：「你坐著啦」、「你就照寫就好啦
    」，並將大門關小且站立在門口，復以身體阻擋邱平滿離去
    ，朱乙禾亦向邱平滿稱：「你不要離開，你現在不要離開」
    、「坐著，你坐下」等語而阻止其離去，以上開方式剝奪邱
    平滿之行動自由。
二、案經邱平滿訴由臺北市政府警察局中山分局報告臺灣臺北地
    方檢察署檢察官偵查起訴。
    理  由
壹、證據能力部分：
一、按被告以外之人於審判外之言詞或書面陳述，除法律有規定
    者外，不得作為證據；又被告以外之人於審判外之陳述，雖
    不符合同法第159條之1至第159條之4之規定，但經當事人於
    審判程序同意作為證據，法院審酌該言詞陳述或書面陳述作
    成時之情況，認為適當者，亦得為證據。當事人、代理人或
    辯護人於法院調查證據時，知有第159條第1項不得為證據之
    情形，而未於言詞辯論終結前聲明異議者，視為有前項之同
    意，刑事訴訟法第159條第1項及第159條之5分別定有明文。
    查本案判決下列所引用之被告以外之人於審判外之陳述，因
    檢察官、被告朱乙禾迄至言詞辯論終結前均未就證據能力聲
    明異議（見本院110年易字第349號卷【下稱本院卷】第40頁
    、第209至212頁），復經本院審酌該等證據之取得並無違法
    情形，且與待證事實具有關連性，證明力亦無顯然過低或顯
    不可信之情形，認以之作為證據使用均屬適當，應認有證據
    能力。
二、其餘資以認定本案犯罪事實之非供述證據，並無證據證明有
    違反法定程序取得之情形，且亦與本件待證事實具有證據關
    連性，均認有證據能力。
貳、實體部分：
一、認定事實所憑之證據及理由：
    訊據被告固坦承告訴人邱平滿有於108年12月12日下午3時許
    前往本案案發地點，其並要求告訴人簽發如附表所示本票，
    惟矢口否認有何恐嚇取財、剝奪他人行動自由等犯行，辯稱
    ：我沒有對告訴人說恐嚇的話，也沒有脅迫告訴人，更沒有
    妨害他的自由，當天告訴人是帶代書及友人來跟我借錢，告
    訴人要離開時，我還說如果你覺得不舒服可以報警，不然我
    也可以幫你報警云云。經查：
  ㈠被告前於100年間，因告訴人邱平滿欲向其借款2億3,000萬元
    ，嗣雙方未完成借貸程序；又告訴人於108年12月12日下午3
    時許，透過地政士向私人借款，並前往本案案發地點，被告
    與告訴人見面後，即要求告訴人賠償前次因其要求借款而調
    動資金所造成之損失，告訴人因而簽發如附表所示本票之事
    實，業據被告於警詢、偵查及本院準備程序時陳述在卷（見
    臺灣臺北地方檢察署109年度偵字第6099號卷【下稱偵卷】
    第8至9頁、第106頁，本院卷第39至40頁），核與證人即告
    訴人於警詢、偵查及本院審理時之證述相符（見偵卷第13至
    15頁、第104至105頁，本院卷第199至203頁），並有告訴人
    所簽立之如附表所示本票影本附卷可稽（見偵卷第22頁）；
    復經本院勘驗本案案發地點現場監視器錄影畫面確認無訛，
    製有勘驗筆錄及附件截圖存卷可考（見本院卷第58至68頁、
    第82至101頁、第103至167頁），此部分事實，首堪認定。
  ㈡被告及身穿藍色背心之男子共同以前揭方式剝奪告訴人之行
    動自由，並恫嚇告訴人簽立如附表所示本票之事實，業據告
    訴人於警詢、偵查及本院審理時證稱：108年12月12日下午3
    時許，在本案案發地點，當天是透過代書及中人介紹要去借
    款，結果發現對方是被告。我認識被告是在10年前，那時我
    經營管理臺南市關廟區的醫院，醫院的股東會有委託我出售
    醫院，因為我是股東之一，所以我有優先的承買權，但我資
    金不足，所以我透過中人要借資金來買，就這樣認識金主朱
    乙禾，但當時我沒有借到錢，因為被告說我股東會的委託書
    過期，找這個理由不借我錢。後來108年8月我想在大稻埕開
    診所，原本透過中人已經談好要借1億2千萬元，當時我不知
    道金主是誰，後來見面我才知道金主就是被告。被告跟我見
    面時就要求我要賠償10年前欠他的利息，要求我當場簽800
    萬的本票給他，我拒絕，被告就不讓我走，有一個比較矮小
    的人就一直恐嚇我，一直叫我簽本票，擋著我不讓我離去，
    我沒辦法，我只好簽了一張250萬元的本票給被告，結果簽
    完之後被告又不讓我走，要我再簽一張延平北路大稻埕診所
    標的物託管書給他，但我跟被告說我沒有所有權，被告說不
    管，你簽了就好，後來警察來我才離開等語明確（見偵卷第
    13至15頁、第104至105頁，本院卷第199至204頁）。並有下
    列事證可資佐證：
　⒈證人即在場代書陳建穎於偵查及本院審理時證稱：被告案發
    當天有對告訴人說要是今天不處理這件事情，就無法離開等
    語（見偵卷第162頁，本院卷第206至208頁），核與告訴人
    上開證述相符。
　⒉復經本院勘驗本案案發地點之監視器錄影畫面，由勘驗結果
    所示：被告確有對告訴人稱：「我要你給我一個交待......
    」、「800，最少800」、「你10幾年前騙我，你現在怎麼還
    債吧......」、「你今天總是要有誠意吧」、「但是過程你
    沒有誠意，我會生氣......我要800萬，你想辦法......」
    、「你欠我錢的人，我要你寫800萬......」、「250不成，
    我不接受」、「我賠的就不止250......」等語，且過程中
    雙方有言語爭執，被告亦有拍桌之舉動，而身穿藍色背心之
    男子則將告訴人控制在沙發區不讓其離開；後經多次討價還
    價，被告同意以250萬元解決，告訴人遂簽立如附表所示之
    本票1紙予被告；隨後告訴人欲離開之際，被告另要求告訴
    人需書立將臺北市大同區延平北路2段某房屋交予其管理之
    文件，然告訴人表示無權同意遂起身欲離開現場，身穿藍色
    背心之男子即向告訴人稱：「你坐著啦」、「你就照寫就好
    啦」，並將大門關小且站立在門口，復以身體阻擋告訴人離
    去，而被告亦向告訴人稱：「你不要離開，你現在不要離開
    」、「坐著，你坐下」等語而阻止其離去等情，有上開勘驗
    筆錄及附件截圖存卷可稽（見本院卷第58至68頁、第82至10
    1頁、第103至167頁），亦與告訴人上開證述情節一致。
　⒊徵之告訴人於本院審理時證稱：簽完本票後被告沒有讓我離
    開現場，還逼我簽延平北路大稻埕診所標的物託管書，不然
    不讓我走。後來我才知道是黃朝彬他們看我跟被告爭執，他
    們藉機溜出去報警，黃朝彬有打電話跟我說他已經幫我報警
    等語（見本院卷第202至204頁），復參諸上開監視器錄影畫
    面勘驗結果，告訴人於員警到場處理時，隨即向員警表示被
    告不讓其離去，後在員警陪同下方得以離開本案案發地點等
    情，此亦有上開勘驗筆錄附卷可佐（見本院卷第101頁），
    而衡諸一般常情，若非告訴人確遭被告及該名身穿藍色背心
    之男子限制行動自由而無法自由離去，且黃朝彬斯時亦認告
    訴人之安全遭受威脅，實無大費周章報警處理之必要，俱可
    佐告訴人上開證述當屬事實而可採信。復由上開監視器錄影
    畫面可知，告訴人無法自由離去之時間長達1、2個小時，尚
    非短暫、片刻之自由侵害，顯與短暫使人行無義務之事，或
    妨害人行使權利已有不同，已達剝奪他人行動自由之程度，
    亦可認定。
  ㈢按刑法上所謂恐嚇，祇須行為人以足以使人心生畏怖之情事
    告知他人即為已足，其通知危害之方法並無限制，凡一切以
    直接之言語、舉動，或其他足使被害人理解其意義之方法或
    暗示其如不從將加危害，而使被害人心生畏怖者，均應包括
    在內。而該言語或舉動是否足以使他人生畏怖心，應依社會
    一般觀念衡量之，如行為人之言語、舉動，依社會一般觀念
    ，均認係惡害之通知，而足以使人生畏怖心時，即可認屬恐
    嚇（最高法院22年上字第1310號判例、73年度台上字第1933
    號判決及84年度台上字第813號判決可資參照）。觀之本案
    上開情節，被告及身穿藍色背心之男子所為各種語言與肢體
    上之威嚇及舉動，依社會一般通念，足令一般人感覺生命、
    身體、自由法益受到威脅，復佐以告訴人於警詢中證稱：當
    時被告不讓我離開現場，限制我的行動自由，我心生害怕，
    於是就簽了本票乙情（見偵卷第15頁），足見告訴人確實因
    被告及該名身穿藍色背心之男子之言行，以致心生畏佈，乃
    簽立如附表所示之本票予被告，實屬明確。
  ㈣不法所有意圖之認定：
　　被告固一再辯稱：在100年間被告向我借錢，讓我受有損失
    ，也沒有賠償給我，當時有約定他要賠償我云云，然稽之被
    告先於準備程序時陳稱：當時是約定告訴人要賠償我800萬
    元云云（見本院卷39頁），嗣於本院審理時又改稱：當時告
    訴人同意要賠償80至150萬元云云（見本院卷第205頁），是
    被告就賠償之具體金額為何乙節，被告前後供述已有不一致
    之處，是否屬實，已非無疑。復審諸告訴人於本院審理時證
    稱：100年間我有在2張40萬元之支票上背書，共計80萬元，
    被告說10年了，所以要賠償他800萬元。但我並不承認該筆8
    0萬元債務，100年間當時是被告一直逼我簽，我不簽的話被
    告不讓我離開等語（見本院卷第200至201頁），顯見告訴人
    已明確否認有積欠被告任何債務，是就本案而言，不論是被
    告一開始所要求之800萬元賠償，抑或是雙方討論還價後，
    告訴人所簽立之本票票面金額250萬元，均非雙方協議賠償
    或經計算實際損失所得之數額，被告亦未提出任何計算依據
    及證明。由上可徵被告要求告訴人簽立如附表所示本票主觀
    上當有不法所有意圖甚明。
  ㈤綜上，被告所辯均不足採，本案事證明確，被告上開犯行，
    堪以認定，應依法論科。
二、論罪科刑：
  ㈠新舊法比較：
　　被告行為後，刑法第302條第1項、第346條第1項均於108年1
    2月25日修正公布，並於同年月27日生效施行。揆其修正理
    由，係配合刑法施行法第1條之1第2項之規定，修正罰金數
    額提高之倍數，以增加法律明確性，並使刑法分則各罪罰金
    數額具內在邏輯一致性。是前開修正事項，僅涉及將既有刑
    法施行法第1條之1第2項有關刑法分則編各罪罰金刑數額提
    高之規定，明文修正於刑法分則各罪中；另就刑法第346條
    第1項後段酌作格式修正，均不生犯罪成立要件或處罰效果
    等實質規範內容之修正，自無有利、不利之情形，應逕行適
    用裁判時法。
  ㈡核被告所為，係犯刑法第302條第1項之剝奪他人行動自由罪
    及同法第346條第1項之恐嚇取財罪。
  ㈢公訴意旨雖認被告所為係犯刑法第304條第1項之強制罪乙旨
    ，然如前揭說明，被告所為已達剝奪他人行動自由之程度，
    業如前述，應論以刑法第302條第1項之剝奪行動自由罪，且
    期間所為強制之手段，實乃其等剝奪告訴人行動自由之手段
    之一，揆諸前開說明，自無庸另論以刑法第304條第1項之強
    制罪。是公訴意旨此部分所指，容有未洽，惟其基本事實同
    一，並經本院當庭踐行告知程序(見本院卷第198頁)，已保
    障被告之防禦權，爰依法變更起訴法條。
  ㈣被告與身穿藍色背心之男子就本案犯行，有犯意聯絡及行為
    分擔，為共同正犯。
  ㈤罪數關係之說明：
　⒈又被告及身穿藍色背心之男子基於不法所有之意圖，於達到
    目的前，於密接之時間，在同一地點先後恐嚇告訴人，其侵
    害法益同一，各行為之獨立性極為薄弱，依一般社會健全觀
    念，在時間差距上，難以強行分開，在刑法評價上，以視為
    數個舉動之接續施行，合為包括一行為予以評價，較為合理
    ，應論以接續犯之實質一罪。
　⒉被告以一行為觸犯上開2罪名，為想像競合犯，應依刑法第55
    條前段規定，從一重之恐嚇取財罪處斷。
  ㈥爰以行為人之責任為基礎，審酌被告為謀一己私利，與身穿
    藍色背心之男子共同以前揭方式恫嚇告訴人，並剝奪告訴人
    行動自由，迫使告訴人簽發本票，造成告訴人損害情節非輕
    ，所為應予非難；惟念被告犯後雖迄未能與告訴人達成和解
    ，然已主動寄交如附表所示本票1紙供本院扣案，有被告所
    提之陳報狀暨所附如附表所示本票正本存卷可佐（見本院卷
    第223至225頁），復兼衡被告於本院審理時自陳其為之高中
    肄業之智識程度、現從事房地產買賣、土地開發業務等工作
    、家中無人需其扶養之家庭生活狀況（見本院卷第214頁）
    ，暨被告犯罪之動機、目的、手段及素行等一切情狀，量處
    如主文所示之刑，以示懲儆。
三、沒收：
    按犯罪所得，屬於犯罪行為人者，沒收之，刑法第38條之1
    第1項前段定有明文。查，告訴人所簽立之如附表所示本票1
    紙，屬被告之犯罪所得，且經本院扣案，已如上述，然該本
    票尚未實際合法發還告訴人，且核無刑法第38條之2第2項所
    定情形，應依刑法第38條之1第1項前段規定宣告沒收。
據上論斷，應依刑事訴訟法第299條第1項前段、第300條、判決
如主文。
本案經檢察官鄭少珏提起公訴，檢察官邱曉華到庭執行職務。
中　　華　　民　　國　　111 　年　　5 　　月　　11　　日
　　　　　　　　　刑事第七庭  審判長法　官  廖建傑　
　　　　　　　　　                  法  官  蘇宏杰 
　　　　　　　　　                  法  官  王星富
上正本證明與原本無異。 
如不服本判決應於收受送達後20日內向本院提出上訴書狀，並應
敘述具體理由；其未敘述上訴理由者，應於上訴期間屆滿後20日
內向本院補提理由書（均須按他造當事人之人數附繕本）「切勿
逕送上級法院」。告訴人或被害人如對於本判決不服者，應具備
理由請求檢察官上訴，其上訴期間之計算係以檢察官收受判決正
本之日期為準。 因疫情而遲誤不變期間，得向法院聲請回復原
狀。
                                    書記官   林素霜
中　　華　　民　　國　　111 　年　　5 　　月　　13　　日
附錄本案論罪科刑法條：
中華民國刑法第302條
私行拘禁或以其他非法方法，剝奪人之行動自由者，處5年以下
有期徒刑、拘役或9千元以下罰金。
因而致人於死者，處無期徒刑或7年以上有期徒刑；致重傷者，
處3年以上10年以下有期徒刑。
第1項之未遂犯罰之。

中華民國刑法第346條
意圖為自己或第三人不法之所有，以恐嚇使人將本人或第三人之
物交付者，處6月以上5年以下有期徒刑，得併科3萬元以下罰金
。
以前項方法得財產上不法之利益或使第三人得之者，亦同。
前二項之未遂犯罰之。

附表：
本票號碼 發票日 票面金額 發票人 CR00000000A 108年12月12日 250萬元 邱平滿